【裁判字號】    92,上易,73
【裁判日期】    920617
【裁判案由】    請求增加租金
【裁判全文】
臺灣高等法院民事判決                              九十二年度上易字第七三號
    上  訴  人  乙○○
    被上訴人    甲○○
                丙○○
    共      同
    訴訟代理人  莊鵬飛律師
右當事人間，因請求增加租金事件，上訴人對於中華民國九十一年十二月十八日臺灣
士林地方法院九十一年度訴字第一○八三號第一審判決，提起上訴，本院判決如左：
    主      文
原判決廢棄。
被上訴人等應給付上訴人之租金，自民國九十一年一月起由新臺幣陸仟元，增為新臺
幣壹萬元。
第一、二審訴訟費用由被上訴人等負擔。
    事實及理由
一、上訴人起訴主張：被上訴人等與上訴人為同胞兄妹，共有坐落臺北市○○區○○
    段一小段六九地號面積七○六平方公尺土地 (以下稱系爭土地) ，上訴人之應有
    部分為一百八十分之十；土地上之新秀閣大飯店，上訴人亦為股東之一，由被上
    訴人等負責經營，因上訴人長期旅居國外，未曾參予經營業務，亦未曾分配利潤
    ，民國八十五年五月三十一日乃簽訂協議書，約定由被上訴人每月應給付新秀閣
    大飯店使用上訴人應有部分土地之租金新臺幣 (以下同) 六千元予上訴人、及繳
    納地價稅。惟查被上訴人等使用上訴人應有部分之系爭土地，位處台北市北投精
    華區，人文薈萃、工商鼎盛，生活水準極高，因係兄妹關係未衡酌租金行情而簽
    定協議書，所議訂之租金顯然偏低；近年來物價節節上升，實應調高租金，以符
    對等衡平原則。為此，依民法第四百四十二條之規定，求為准自九十一年一月起
    由六千元增為一萬元之判決。並聲明：（一）原判決廢棄。（二）被上訴人等應
    自民國九十一年一月起按月給付上訴人一萬元 (上訴人於原法院請求連帶給付，
    上訴後更正如上)。（三）第一、二審訴訟費用由被上訴人負擔。
二、被上訴人等則以：上訴人於八十五年五月三十一日與被上訴人等簽訂協議書，除
    約定被上訴人等按月給付六千元外，被上訴人等尚應終生無償供給膳、宿，及代
    繳每年地價稅，另支付六萬元之保證金，由此計算，被上訴人等使用上訴人應有
    部分之系爭土地，所支付之租金已逾越土地法所規定租金最高限額，上訴人之請
    求於法無據等語，資為抗辯。並聲明：（一）上訴駁回。（二）第二審訴訟費用
    由上訴人負擔。
三、上訴人主張被上訴人等與上訴人為同胞兄妹，共有系爭土地面積七○六平方公尺
    ，上訴人之應有部分為一百八十分之十；土地上之新秀閣大飯店，上訴人亦為股
    東之一，由被上訴人等負責經營，因上訴人長期旅居國外，未曾參予經營業務，
    亦未曾分配利潤，民國八十五年五月三十一日乃簽訂協議書等事實，為被上訴人
    等所不爭執，且有被上訴人不爭執真正之協議書影本 (原審卷第十一、三一、五
    三頁）、土地登記謄本、
    實，應堪信為真實。
四、按：解釋意思表示，應探求當事人之真意，不得拘泥於所用之辭句。民法第九十
    八條定有明文。又：解釋契約，固須探求當事人立約時之真意，不能拘泥於契約
    之文字，但契約文字業已表示當事人真意，無須別事探求者，即不得反捨契約文
    字而更為曲解。最高法院十七年度上字第一一一八號亦著有判例，可資參照。本
    件上訴人於八十五年五月三十一日與被上訴人等簽訂協議書，第一條約定：「甲
    方（即被上訴人等）承諾乙方 (即上訴人) 在甲方及其家屬經營之新秀閣大飯店
    終生無償提供膳宿。」、第二條約定：「甲方承諾在新秀閣大飯店使用乙方名下
    持有之土地期間 (自民國八十五年六月一日起) 內，每月給付乙方新台幣陸仟元
    正，另給付保證金新台幣陸萬元正，甲方並同意負擔繳納該筆土地之地價稅。」
    有該協議書影本在卷足稽。依協議書之約定，將被上訴人等所經營新秀閣大飯店
    終生無償供給上訴人膳、宿，與被上訴人等所經營新秀閣大飯店使用上訴人系爭
    土地應有部分之對價，予以分別約定。協議書第一條顯係因上訴人為新秀閣大飯
    店之股東，未參與經營業務，亦未分配利潤所為之約定；第二條即係就新秀閣大
    飯店使用土地之對價，而為租金之約定。協議書之文字業已表示當事人之真意至
    明，依前揭法條規定、最高法院判例意旨，已無須別事探求。被上訴人等抗辯上
    訴人就系爭土地應有部分之租金，應包含協議書第一條所約定上訴人無償使用之
    膳宿費用，自無可取。
五、再者，所應審究者為上訴人請求由六千元增為一萬元，有無理由，經查：
(一)城市地方土地之租金，以不超過土地申報總價年息百分之十。舉辦規定地價或重
    新規定地價時，土地所有權人未於公告期間申報地價者，以公告地價百分之八十
    為其申報地價。土地法第一百零五條、九十七條第一項、平均地權條例第十六條
    前段分別定有明文。本件上訴人所共有之系爭土地，民國八十九年七月之公告地
    價每平方公尺為三萬九千七百元，有上訴人提出、被上訴人等不爭執之台北市公
    告土地現值及公告地價查詢系統表 (本院卷第五○頁) 足憑；以上訴人應有部分
    為一百八十分之十計算之面積為三九．二二平方公尺，其公告地價為一百五十五
    萬七千一百二十二元 (706x10/180=39.22；39700x39.22=0000000、四捨五入)，
    上訴人未依平均地權條例之規定申報地價，依同條例之規定其申報地價為公告地
    價百分之八十，即一百二十四萬五千六百九十八元 (0000000x80/100=0000000、
    四捨五入)。
(二)本件上訴人所共有前揭系爭土地，位處台北市北投區，建有新秀閣溫泉大飯店，
    對面為溫泉博物館、交通便利、左右分別為住家、飯店，環境優美，前有八米至
    十二米道路，有原法院勘驗筆錄 (原審卷第五六頁) 足憑；再參酌其八十三年七
    月之公告現值九萬四千元、公告地價三萬四千八百元，八十九年七月之公告現值
    為十萬四千元，為公告地價之二．六二倍，其市值將為公告現值之數倍，應無庸
    置疑；本院認其租金以申報地價年息百分之十計算，尚難認為過高。依此計算上
    訴人之系爭土地應有部分之租金，每月應為一萬零三百八十一元 (0000000x10/100
    ＝124570；124570x1/12=10381、四捨五入)。
(三)惟查協議書第二條約定被上訴人等尚須負擔地價稅，上訴人所得請求給付之租金
    ，自應扣除其應有部分所應分擔之地價稅，依上訴人提出、被上訴人不爭執之台
    北市稅捐稽徵處北投分處九十一年八月二十九日北市稽北投乙字第○九一六一三
    三五六○○號函 (本院卷第九二頁)，系爭土地九十年度之地價稅為一萬二千四
    百五十六元，上訴人每月應分擔五十八元 (12456x10/180=692；692x1/12=58、
    四捨五入)。上訴人所得請求之租金為一萬零三百二十三元 (00000-00=10323 )
    。
(四)租賃物為不動產者，因其價值之昇降，當事人得聲請法院增減其租金。但其租賃
    定有期限者，不在此限，民法第四百四十二條定有明文。本件上訴人於民國八十
    五年五月三十一日將其系爭土地應有部分，出租予新秀閣大飯店，由被上訴人等
    給付租金，而與被上訴人等所簽訂之協議書，未定有租賃期限之事實，為兩造所
    不爭執，且有該協議書影本為憑；從而，上訴人依據民法第四百四十二條前段規
    定，請求被上訴人等依協議書每月給付六千元，自九十一年一月起增為一萬元，
    於法尚非無據，應予准許。
六、綜上所述，原法院為上訴人敗訴之判決，容有未恰，上訴意旨指摘原法院之判決
    不當，求予廢棄，非無理由，應由本院予以廢棄，更為判決如主文第二項所示。
七、按：對於財產權訴訟之第二審判決，如因上訴所得受之利益，不逾新台幣一百萬
    元者，不得上訴。前二項所定數額，司法院得因情勢需要，以命令減至新台幣五
    十萬元，或增至一百五十萬元。計算上訴利益，準用關於計算訴訟標的價額之規
    定，民事訴訟法第四百六十六條第一項、第三項、第四項分別定有明文。又：出
    租人請求增加租金之訴，即民事訴訟費用法第十條 (現行法第十四條) 所謂因定
    期收益涉訟，其請求增加之租金即同條所稱之收入，自與同法第九條 (現行法第
    十三條) 所謂因租賃權為訴訟標的之訴訟不同，原法院依第十條之規定計算訴訟
    標的之價額，於法尚非有違。最高法院五十三年度臺抗字第四號著有判例，可資
    參照。經查民事訴訟費用法第十四條規定：因定期給付或定期收益涉訟，以權利
    存續期間之收入總數為準。期間未確定時，應推定其存續期間。本件上訴人為本
    件之請求，其權利之存續期間未確定，原法院推定其權利存續期間為二十年，以
    上訴人請求每月所增加之租金四千元，計算其訴訟標的價額為九十六萬元，而諭
    知繳納裁判費九千六百元，原法院推定其權利存續期間為二十年，尚稱相當。查
    司法院已依民事訴訟法第四百六十六條第三項規定，以 (九一) 院台廳民一字第
    ○三○七四號令自民國九十一年二月二十八日起，將民事訴訟法第四百六十六條
    第一項所定上訴第三審之所得受利益額數，提高為一百五十萬元。從而，被上訴
    人依前揭法條規定、最高法院判例意旨，非得上訴第三審，上訴人請求宣告假執
    行即無必要，併此敘明。
據上論結，本件上訴為有理由，爰判決如主文。
中      華      民      國    九十二    年      六      月     十七    日
                              民事第十二庭
                                  審判長法  官  林  丁  寶
                                        法  官  林  恩  山
                                        法  官  陳  博  享
右正本係照原本作成。
不得上訴。
中      華      民      國    九十二    年      六      月    十九      日
                                        書記官  鄭  靜  如


司法院資訊處製作；財團法人民間司法改革基金會備份。
